【裁判字號】    92,上訴,1115
【裁判日期】    920930
【裁判案由】    偽證
【裁判全文】
臺灣高等法院高雄分院刑事判決                  九十二年度上訴字第一一一五號
    上  訴  人  臺灣高雄甲方法院檢察署檢察官
    被      告  乙○○
右上訴人因被告偽證案件，不服臺灣高雄甲方法院九十二年度訴字第四三九號中華民
國九十二年四月二十九日第一審判決（起訴案號：臺灣高雄甲方法院檢察署九十一年
度偵字第二○四○七、二六六一五號），提起上訴，本院判決如左：
      主  文
原判決關於乙○○部分撤銷。
乙○○教唆證人於執行審判職務之公署審判時，於案情有重要關係之事項，供前具結
，而為虛偽陳述，處有期徒刑陸月。
    事  實
一、乙○○前於民國八十七年八月間，因與綽號「阿三」之不詳姓名年籍成年男子基
    於共同詐欺、偽造文書之犯意聯絡，持其因操作股票取得之沈清心、沈正修身分
    證影本予該綽號「阿三」之不詳姓名年籍成年男子向台新銀行申請信用卡，並由
    綽號「阿三」之不詳姓名年籍成年男子於八十七年八月二十五日至同年九月三日
    ，持前開信用卡在高雄甲區等商店刷卡消費，偽造簽帳單詐取金額情事，經臺灣
    高雄甲方法院檢察署檢察官以八十七年度偵字第二八四七六號提起公訴，由臺灣
    高雄甲方法院以八十九年訴緝字第一二五號審理。而在前開偽造文書案件之審判
    程序中，適乙○○另因竊盜罪被判處拘役二十日，在台灣高雄監獄高雄分監執行
    。其為脫免刑責，竟於八十九年十月二日至同年月二十一日間某日，在台灣高雄
    監獄高雄分監執行拘役時，向同牢房執行有期徒刑之黃振昌（所涉偽證罪已另經
    臺灣高雄甲方法院判處有期徒刑四月）表示，願意每月寄新台幣（下同）八千元
    生活費予其母，幫忙照顧其家庭，教唆黃振昌對於乙○○偽造文書一案於案情有
    重要關係之何人係綽號「阿三」、何人持卡消費、乙○○知情否等事項，在審判
    程序中，故為虛偽陳述表示黃振昌就是綽號「阿三」之不詳姓名年籍成年男子，
    以助其開脫罪責。黃振昌受此教唆，為袒護乙○○使其免於刑責，乃於九十年四
    月三十日，在臺灣高雄甲方法院審理前開乙○○八十九年訴緝字第一二五號偽造
    文書等案件時，供前具結，就該案情有重要關係之何人係綽號「阿三」、何人持
    卡消費、乙○○知情否等事項，虛偽陳述：係其於八十七年八月間持沈清心、沈
    政修之身分證影本，冒該二人之名向台新銀行申請信用卡，並自八十七年八月二
    十五日起至同年九月三日止，連續以沈清心、沈政修之名義偽簽信用卡消費簽帳
    單，乙○○不知情等語，致該案承審法官採信黃振昌之證詞，而判處乙○○無罪
    確定。
二、案經臺灣高等法院高雄分院檢察署令轉臺灣高雄甲方法院檢察署檢察官偵查起訴
    。
    理  由
一、本件被告乙○○經合法傳喚無正當理由未到庭應訊。惟查，右揭事實，業據證人
    黃振昌於本院證稱：「（你是否認識乙○○？）是與乙○○於高雄看守所同一舍
    房認識的，是在八十九年十月份。」、「是作證刷卡的事情．．。被告乙○○叫
    我幫他扛下來，他會照顧我家人」、「被告叫我向法官說我就是阿三」、「都是
    被告叫我如此說的」等語（見本院卷第三十二頁），核與被告乙○○於臺灣高雄
    甲方法院九十一年度訴字第一五四號被告黃振昌偽造文書案件中，到庭證述確係
    其教唆被告黃振昌於九十年四月三十日臺灣高雄甲方法院審理時為前開虛偽陳述
    等語相合（詳九十一年度偵字第二六六一五號偵查卷內第七頁至第九頁，即本院
    九十一年度訴字第一五四號刑事卷內第三十三頁至第三十七頁訊問筆錄影本），
    復經本院依職權調閱原審八十九年度訴緝字第一二五號被告乙○○偽造文書等案
    件刑事卷宗，黃振昌確有於該案件中以證人身份，於執行審判職務之公署審判時
    ，於案情有重要關係之事項，供前具結，而為虛偽陳述：「（何人去申請沈清心
    、沈正修的信用卡？）是我去申請的。．．而我在租用房間內發現有沈清心、沈
    正修的身分證影本，所以就拿該身分證影本並去買扣繳憑單，向台新銀行申請信
    用卡、信用卡是我收受，也是由我刷卡冒簽，被告都不知情」等語，有該案件審
    判筆錄、證人結文（詳臺灣高雄甲方法院八十九年度訴緝字第一二五號刑事卷內
    第一百零七頁、一一一頁）可稽。又黃振昌因上開偽證之犯行，致被告經臺灣高
    雄甲方法院以八十九年度訴緝字第一二五號刑事判決判處無罪確定，亦有該判決
    書附於上開刑事卷宗內可據；再黃振昌本身亦因偽證罪，經臺灣高雄甲方法院判
    處有期徒刑四月確定，有原審九十二年訴字第四三九號判決可稽，足認被告確實
    有教唆黃振昌為偽證之行為。綜上，本件事證明確，被告教唆偽證之犯行，應堪
    認定。
二、按教唆他人犯罪者為教唆犯，應依其所教唆之罪處罰，刑法第二十九條定有明文
    。是教唆犯之可罰性，乃因第三人本無犯罪之意思，因教唆者之教唆始盟生犯罪
    之意思，故教唆犯於行為時，對於其所教唆之罪自有違法認識之故意與非難性。
    雖被告於自己之刑事案件中為虛偽之陳述，惟因對其行為無期待可能性，故其行
    為不罰。然倘被告除於自己刑事案件中本身為虛偽陳述外，尚教唆他人為同樣之
    虛偽陳述，就該第三人而言，已係侵害國家偵查、審判權之法益，而被告亦係基
    於侵害國家法益之另一目的而為，自與自己於刑事案件中為虛偽陳述、自行湮滅
    證據等情係基於行為之無可期待性不同。縱刑法第一百六十四條第一項、第二項
    分別規定「藏匿犯人或依法逮捕拘禁之脫逃人，或使之隱避者，處二年以下有期
    徒刑、拘役五百元以下罰金」、「意圖犯前項之罪而頂替者，亦同」，惟刑法第
    一百六十四條第一項之頂替罪，須以指使或指示隱避為構成要件（最高法院二十
    四年上字第三五一八號判例意旨參照），即行為人須有主動之指使或指示犯人之
    行為，而非由於犯人之發動指使或指示隱避。縱最高法院亦著有二十四年上字四
    九七四號判例：「犯人自行隱避，在刑法上既非處罰行為，則教唆他人頂替自己
    以便隱避，當然亦在不罰之列」，惟此判例乃針對刑法第一百六十四條第二項頂
    替罪所作之解釋，尚不得比附援引，藉為教唆偽證之免責事由（見最高法院七十
    三年台上字第一六一六號判決、八十六年台上四五○八號判決、九十二年台上字
    第一三三五號判決、九十年台上字第七九○六號判決，以上該判決或認共同教唆
    偽證，無適用刑法第二十八條規定，或認教唆偽證無免責事由而駁回被告上訴，
    或認不可比附援引最高法院二十四年上字第四九七四號判例）。故自不得以為脫
    免自己罪責，而於自己刑事案件教唆他人偽證，亦認其行為無可期待性而予不罰
    。
三、核被告乙○○所為，係犯刑法第二十九條第一項、第一百六十八條之教唆偽證罪
    。
四、原審就被告乙○○部分為無罪之諭知，尚有未洽，檢察官上訴意旨，指摘原判決
    此部分不當，為有理由，自應由本院就原判決有關被告乙○○部分予以撤銷改判
    。爰審酌被告行為足以影響承審法官對事實之認定，足使採證錯誤，判斷失平，
    增加訴訟資源浪費，妨害國家司法之公正性，被告犯罪行為在先，不思坦白承認
    ，反而教唆他人為其偽證，以圖卸免應負之刑事責任及其犯罪之手段、所生危害
    等一切情狀，量處有期徒刑六月。
五、被告乙○○經合法傳喚無正當理由未到庭，爰不待其陳述逕行判決，附此說明。
據上論結，應依刑事訴訟法第三百六十九條第一項前段、第三百六十四條、第二百九
十九條第一項前段、第三百七十一條，刑法第二十九條第一項、第二項、第一百六十
八條，判決如主文。
本案經檢察官劉文水到庭執行職務。
中      華      民      國    九十二      年    九      月      三十    日
                              臺灣高等法院高雄分院刑事第二庭
                                  審判長法官  林正雄
                                        法官  黃壽燕
                                        法官  黃蕙芳
右正本證明與原本無異。
如不服本判決應於收受本判決後十日內向本院提出上訴書狀，其未述上訴理由者，
並得於提起上訴後十日內向本院補提理由書狀（均須按他造當事人之人數附繕本)「
切勿逕送上級法院」。
                                      書記官  郭蘭蕙
中    華    民    國      九十二      年      九      月      三十     日
附錄：本判決論罪科刑法條：
中華民國刑法第一百六十八條
 (偽證罪)
於執行審判職務之公署審判時或於檢查官偵查時，證人、鑑定人、通譯於
案情有重要關係之事項，供前或供後具結，而為虛偽陳述者，處七年以下
有期徒刑。


司法院資訊處製作；財團法人民間司法改革基金會備份。
